臺灣桃園地方法院民事判決　　　　　　　100年度訴字第172號
原　　　告　聯邦商業銀行股份有限公司
法定代理人　李憲章
訴訟代理人　陳乃君
被　　　告　宋軒慧
　　　　　　宋洪月霞
共　　　同
訴訟代理人　李毓明
上列當事人間撤銷買賣行為等事件，本院於民國100 年4 月6 日
言詞辯論終結，判決如下：
    主      文
原告之訴及假執行聲請均駁回。
訴訟費用由原告負擔。
    事實及理由
壹、程序部分：
    按「確認法律關係之訴，非原告有即受確認判決之法律上利
    益者，不得提起之；」，民事訴訟法第247 條第1 項前段定
    有明文。所謂即受確認判決之法律上利益，係指法律關係存
    否不明確，原告主觀上認其在法律上地位有不安之狀態存在
    ，且此種不安之狀態，能以確認判決將之除去者而言（最高
    法院52年台上字第1240號判例參照）。本件原告先位主張被
    告間就附表所示之不動產（下稱系爭不動產）之買賣債權行
    為及物權移轉行為均係通謀虛偽意思表示而屬無效（不存在
    ）云云，此為被告所否認，是兩造就被告間上開買賣關係存
    否既有爭執，致原告無法就系爭不動產實施強制執行而受償
    ，其私法上地位有受侵害之危險，而此不安之狀態得以確認
    判決除去，揆諸上揭說明，應認原告有即受確認判決之法律
    上利益無誤，其提起本件確認之訴，洵屬有據。
貳、實體部分：
一、原告主張：
  (一)被告宋軒慧於民國90年11月8 日向原告申請信用卡使用，詎
    自同年月28日起至94年11月18日止，共積欠新台幣（下同）
    51萬3,145 元及其利息、違約金未依約清償，經原告聲請取
    得本院95年度促字第26291 號支付命令確定（下稱26291 號
    支付命令）在案。原告於98年10月27日申調系爭不動產登記
    謄本時發見被告宋軒慧早已於94年5 月24日將原屬其所有之
    系爭不動產出賣予其母親即被告宋洪月霞，並於同年7 月1
    日以買賣為原因辦畢所有權移轉登記予被告洪月霞，該期間
    正值被告宋軒慧延欠繳款而原告正聲請取得執行名義之際，
    被告宋軒慧明知其名下已無其他財產足資清償積欠原告之債
    務，此舉顯然是為避免將來遭原告強制執行所為脫產行為，
    已侵害原告權利。
  (二)又被告彼此間為母女至親關係，依一般社會通念，家屬間之
    買賣當係無償，並無買賣價款之支付，且被告間之買賣，係
    於被告宋軒慧明知已有負債所為，實難令人相信被告間確有
    債權債務或金錢給付；是被告間之買賣顯係通謀虛偽意思表
    示，依民法第87條規定，上開買賣契約及移轉行為均屬無效
    。原告為被告宋軒慧之債權人，為保全債權，自得依民法第
    87條第1 項及第242 條之規定代位行使權利。先位之訴請求
    確認被告間上開買賣債權行為及物權移轉行為無效（不存在
    ），並請求被告宋洪月霞塗銷所有權移轉登記，並回復登記
    被告宋軒慧為所有。
  (三)再者，被告須證明系爭不動產之買賣移轉確有支付價金，即
    被告宋洪月霞當時之收入及買賣給付前後之資金流向負舉證
    責任。且被告間本為至親關係，財務狀況自知之甚明，故被
    告於該買賣時，亦明知渠等所為將有損害於原告之債權，原
    告亦得依民法第244 條第2 項、第4 項之規定，備位之訴請
    求撤銷買賣行為並聲請回復登記。
  (四)爰聲明：
  1.先位聲明：(1)確認被告間就系爭不動產於94年5 月24日經桃
    園縣八德地政事務所（下稱八德地政事務所），以買賣為登
    記原因之所有權移轉登記（登記日期95年7 月1 日），其買
    賣之債權行為與移轉登記之物權行為皆無效。(2)被告宋洪月
    霞應將系爭不動產所有權移轉登記塗銷，並回復登記予被告
    宋軒慧所有。
  2.備位聲明：(1)被告間就系爭不動產於94年5 月24日所為之買
    賣行為，及於同年5 月24日（登記日期95年7 月1 日）所為
    之所有權移轉登記物權行為均應予撤銷。(2)被告宋洪月霞應
    將系爭不動產於95年5 月24日（登記日期95年7 月1 日）經
    由八德地政事務所收件字號094 年德資字第091830號（誤繕
    為918300號）以買賣為登記原因之所有權移轉登記予以塗銷
    ，並回復登記為被告宋軒慧所有。
  3.請依職權宣告假執行。
二、被告抗辯：
  (一)依原告所提出本院26291 號支付命令及確定證明書顯示，原
    告對被告宋軒慧之信用卡債權係自94年11月19日起算利息，
    自當日起被告宋軒慧即開始遲延清償，惟被告於94年5 月24
    日就系爭不動產成立買賣關係，於95年7 月1 日辦理移轉登
    記，當時被告宋軒慧尚未對原告信用卡債務產生遲延清償責
    任，原告自無權對被告宋軒慧進行催繳，是被告當時之買賣
    過戶行為，尚不足以構成侵害原告之債權權利，原告無撤銷
    權可言。況原告取得26291 號支付命令後，曾於97年2 月5
    日對被告宋軒慧聲請執行扣薪，原告對被告宋軒慧聲請強制
    執行時，應已對被告宋軒慧之財產狀況查詢，足見被告之財
    產異動情形，原告至遲應於97年2 月5 日之前即已知悉，縱
    依原告之起訴狀所陳，其係於98年10月27日申調謄本時，始
    查知系爭不動產異動情形，原告遲至100 年1 月間始提起本
    件訴訟請求撤銷上開買賣，顯然已逾民法第245 條規定1 年
    之除斥期間而不合法。
  (二)被告宋軒慧於88年間向土地銀行申請國宅貸款220 萬元、首
    次購屋貸款75萬元（共計295 萬元），用以購買系爭不動產
    ；嗣分期繳納上開貸款至94年間，被告宋軒慧除積欠原告、
    上海銀行及中國信託等多家銀行卡債外，尚欠私人借貸，致
    系爭不動產將遭法院拍賣，依當時之景氣行情，若放任系爭
    不動產遭法院拍賣，勢將清償不足，乃與母親即被告宋洪月
    霞商議，由被告宋洪月霞購買系爭不動產，辦理過戶後即改
    由被告宋洪月霞繼續繳納房貸，有不動產買賣契約書乙份可
    證。嗣被告宋洪月霞轉向國泰世華銀行貸款取得280 萬元；
    並以該280 萬元貸款轉向土地銀行清償國宅貸款212 萬5,23
    1 元（此過程中因國宅貸款未清償前不得過戶，所以曾先向
    訴外人短期借款周轉清償國宅貸款後，再過戶取得轉貸款項
    後才清償予訴外人）及首次購屋貸款62萬8,175 元，合計清
    償275 萬3,406 元，有放款交易明細查詢表可證。至於所剩
    之4 萬6 千餘元，則用於過戶移轉登記、轉貸設定登記、代
    書費、登記規費、印花稅等花費。是被告宋洪月霞轉貸所得
    之款項即全數用於清償舊房貸，至新房貸部分即轉由被告宋
    洪月霞負責繳納迄今，被告並未因此而獲取任何利益，且目
    的亦是要避免系爭不動產遭法院拍賣，而非為損害原告之債
    權，原告提起本件訴訟，顯然無據。
  (三)綜上，若系爭不動產在94年間遭法院拍賣，其拍賣所得顯不
    足以清償優先債權，更無法讓原告受償分文，故被告移轉系
    爭不動產顯然不會損害到原告債權。且本件縱予塗銷，系爭
    不動產上由國泰世華銀行所設定之抵押權依法仍繼續存在，
    原告如何能期待可自拍賣價款受償。故本件原告之訴，顯然
    無法達到其實現債權之目的。
  (四)並答辯聲明：原告之訴駁回。
三、本件不爭執事項：
  (一)被告宋軒慧於90年11月8 日向原告申請信用卡使用，自同年
    月28日起至94年11月18日止，共積欠51萬3,145 元及其利息
    、違約金未清償，經原告聲請取得26291 號支付命令確定在
    案，有該支付命令及確定證明書在卷可稽（見本院卷第9頁
    至12頁）。
  (二)被告宋軒慧於94年7 月1 日將系爭不動產以買賣為原因辦竣
    所有權移轉登記予被告宋洪月霞。
  (三)被告宋洪月霞為被告宋軒慧之母親，有戶籍謄本為憑（見本
    院卷第19頁、第66頁至67頁）。
  (四)被告宋軒慧將系爭不動產移轉登記予被告宋洪月霞後，其名
    下別無其他財產，有其財產所得調件明細表可參（見本院卷
    第26頁至31頁）。
四、本院判斷：
  (一)先位之訴部分：系爭不動產買賣，是否係通謀虛偽意思表示
    而屬無效？
  1.按表意人與相對人通謀而為虛偽意思表示者，其意思表示無
    效。民法第87條第1 項本文定有明文。又民法第87條第1 項
    所謂通謀虛偽意思表示，乃指表意人與相對人互相故意為非
    真意之表示而言，故相對人不僅須知表意人非真意，並須就
    表意人非真意之表示相與為非真意之合意，始為相當，若僅
    一方無欲為其意思表示所拘束之意，而表示與真意不符之意
    思者，尚不能指為通謀而為虛偽意思表示，在贈與或買賣契
    約，亦不能僅因契約當事人間有特殊親誼關係或價金之交付
    不實，即謂該贈與或買賣係通謀虛偽成立（最高法院86年台
    上字第3865號判決意旨參照）。另第三人主張表意人與相對
    人通謀而為虛偽意思表示者，該第三人應負舉證之責（最高
    法院48年台上字第29號判例參照）。原告主張被告間就系爭
    不動產之買賣債權行為及物權移轉行為，均係通謀虛偽意思
    表示云云，既經被告否認，依上開說明，原告對於「通謀虛
    偽意思表示」之事實自應負舉證責任，尚不能僅因被告間為
    母女關係或交付價金不實，即遽謂該買賣關係屬虛偽。
  2.被告宋軒慧於94年5 月間將系爭不動產以325 萬元出售予其
    母親即被告宋洪月霞，並於同年7 月1 日以買賣為原因辦妥
    系爭不動產之所有權移轉登記；嗣被告宋洪月霞再於同年7
    月1 日以系爭不動產向國泰世華銀行設定本金最高限額336
    萬元之抵押權，並貸得280 萬元，除清償系爭不動產原抵押
    貸款212 萬5,231 元外，另於94年7 月5 日匯款62萬8,175
    元至被告宋軒慧之土地銀行桃園分行帳戶，用以取得清償證
    明而於94年7 月6 日塗銷原抵押權登記等情，業據被告提出
    不動產買賣契約書、國泰世華銀行放款撥款通知單、手續費
    繳款通知單、（土地銀行）放款客戶歷史交易明細查詢－帳
    務交易、不動產土地及建物登記謄本、異動索引；本院復依
    職權向八德地政事務所調取系爭不動產移轉登記之申請書及
    登記資料為證，有八德地政事務所100 年3 月21日德地登字
    第10000016 18 號函及94年德資字第0918 30 號土地登記申
    請書及其附件為證（見本院卷第13頁至18頁、第54頁至64頁
    、第82頁至91頁），堪認被告間就系爭不動產已達成買賣之
    債權及物權合意。
  3.再者，被告宋洪月霞於94年至98年度之所得依序為72萬7375
    元、35萬2,215 元、14萬3,400 元、42萬4,974 元、16萬9,
    66 9元，其名下全部財產總額計368 萬8,834 元，有其上開
    五個年度之財產所得調件明細表可憑，是被告抗辯渠等間就
    系爭不動產確有買賣乙節，尚非無稽。至原告主張被告母女
    間就系爭不動產買賣係通謀虛偽意思表示云云，既未舉證以
    實其說，是其主張，要無可採。從而，原告先位請求確認被
    告間就系爭不動產之買賣債權行為及物權移轉行為皆無效（
    不存在），及代位被告宋軒慧訴請被告宋洪月霞塗銷系爭不
    動產所有權移轉登記，均乏所據。
  4.至被告提出不動產買賣契約書記載，約定買賣總價為325 萬
    元、簽約日期為94年5 月10日（見本院卷第82頁至84頁），
    固與被告在系爭不動產之土地建築改良物買賣所有權移轉契
    約書（即公契）所載買賣價款總金額101 萬3,750 元、立約
    日期94年5 月24日有出入。然衡諸一般不動產買賣在交易實
    務上，本有公契與私契約之分，公契係作為申報土地增值稅
    及契稅之用，私契則係實際支付買賣價金之依據。揆諸交易
    常情，買賣雙方通常係先簽訂私契，迨擬辦理移轉所有權登
    記時，再另行訂立公契，二者所載價金、日期每有不同，乃
    屬常有之事，尚不能據此即遽認被告間買賣係屬通謀虛偽意
    思表示甚明。
  (二)備位之訴部分：被告宋軒慧將系爭不動產以買賣為原因移轉
    登記予被告宋洪月霞，是否害及原告債權而構成詐害債權行
    為？原告得否依法撤銷？
  1.次按「債務人所為之有償行為，於行為時明知有損害於債權
    人之權利者，以受益人於受益時亦知其情事者為限，債權人
    得聲請法院撤銷之。」；「債權人依第一項或第二項之規定
    聲請法院撤銷時，得並聲請命受益人或轉得人回復原狀。但
    轉得人於轉得時不知有撤銷原因者，不在此限。」；「前條
    撤銷權，自債權人知有撤銷原因時起，一年間不行使，或自
    行為時起，經過十年而消滅。」，民法第244 條第2 項、第
    4 項、第245 條分別定有明文。
  2.經查，原告於起訴狀陳稱：於「98年10月27日」申調系爭不
    動產謄本時發見被告宋軒慧早已於94年5 月24日將系爭不動
    產出賣予被告宋洪月霞，並於同年7 月1 日辦畢所有權移轉
    登記等語（見原告起訴狀事實及理由欄第3 行以下）。足見
    原告已自承其於98年10月27日即知悉被告宋軒慧將系爭不動
    產移轉登記予被告宋洪月霞之事實；至原告於本院審理中固
    翻異改稱：請參考原告提出系爭不動產登記謄本申調日期為
    99年10月4 日，上開（起訴狀）記載錯誤，請求更正「原告
    於99年10月間申調謄本才知悉被告宋軒慧將系爭不動產移轉
    給被告宋洪月霞」等語（見本院卷第72頁背面）。惟細繹原
    告提出八德地政事務所核發之系爭不動產登記謄本，其列印
    時間固為99年10月4 日（見本院卷第13頁至16頁），惟觀諸
    原告所提出其向八德地政事務所申領之系爭不動產異動索引
    ，其列印時間則為98年10月27日（見本院卷第17頁至18頁）
    ，足見原告於98年10月27日即已知悉上開事實，其於本院審
    理中翻覆之詞，顯與書證記載不符，無足採信。準此，原告
    於100 年1 月26日向本院起訴時，已逾民法第245 條所定1
    年之除斥期間甚明。
  3.末按，債務人所為之有償行為，於行為時明知有損害於債權
    人之權利者，以受益人於受益時亦知其情事者為限，債權人
    始得聲請法院撤銷之，但明知之事實對於債權人為有利，應
    由主張其事實存在之債權人負舉證責任，不能以推測之詞而
    為不利於債務人之判斷（最高法院79年台上字第1535號判決
    要旨參照）。又債務人出賣其財產非必生減少資力之結果，
    苟出賣之財產已獲得相當之對價，用以清償具有優先受償權
    之債務，則一方面減少其財產，一方面減少其債務，其對於
    普通債權人，即難謂為詐害行為。而依民法第244 條第2項
    行使撤銷權，必須債權人於債務人之行為有害及其債權時，
    始得為之。最高法院51年台上字第302 號判例、75年台上字
    第619 號判決要旨可參。經查，原告主張被告宋軒慧將系爭
    不動產出賣予被告宋洪月霞，並於94年7 月1 日移轉所有權
    予被告宋洪月霞，均明知有害於其債權，應予撤銷一節，既
    為被告所否認，揆諸上開說明，原告除應就行使該撤銷權之
    客觀要件負舉證之責外，就該法律關係發生所須具備之主觀
    要件（即「債務人於行為時明知有損害於債權人之權利，且
    受益人於受益時亦知其情事」），亦應負舉證之責。惟原告
    就此部分並未舉證以實其說，實難僅憑被告宋洪月霞與宋軒
    慧具母女關係即遽認被告宋洪月霞當時明知有損害原告之權
    利，原告主張被告於該買賣時均明知被告所為將有損害於原
    告之債權，自難採信。
  4.從而，原告備位依民法第244 條第2 項、第4 項規定，訴請
    撤銷被告間就系爭不動產之買賣債權行為及物權移轉行為，
    並請求被告宋洪月霞將系爭不動產所有權移轉登記塗銷，回
    復登記為被告宋軒慧所有，亦屬無據。
五、綜上，原告先位依民法87條第1 項、第242 條規定，請求確
    認被告間就系爭不動產之買賣債權行為、物權移轉行為皆無
    效（不存在），被告宋洪月霞應將系爭不動產所有權移轉登
    記塗銷，並回復登記予被告宋軒慧所有；備位依民法第244
    條第2 項、第4 項規定，訴請撤銷被告間就系爭不動產之買
    賣債權行為及物權移轉行為，被告宋洪月霞應將系爭不動產
    所有權移轉登記塗銷，並回復登記為被告宋軒慧所有，均無
    理由，應予駁回。又原告聲請本院「依職權宣告假執行」，
    惟本件與民事訴訟法第389 條第1 項各款情形規定均不相符
    。且原告之訴既經駁回，其假執行聲請已失所附麗，應併予
    駁回，併予敘明。
六、本件事證已臻明確，兩造其餘攻擊防禦方法，核與本判決結
    果不生影響，爰不一一論述，併此敘明。
七、據上論結，本件原告之訴為無理由，依民事訴訟法第78條，
    判決如主文。
中    華    民    國   100    年    4     月    27    日
                    民事第二庭    法  官    張金柱
附表（系爭不動產）：
┌────┬─────────┬─────────┬──────┐
│收件文號│土地地號及權利範圍│房屋建號及權利範圍│說明        │
├────┼─────────┼─────────┼──────┤
│桃園縣八│桃園縣八德市○○段│建物門牌：桃園縣八│1.原所有權人│
│德地政事│311 地號，面積2,10│德市○○○街6 巷5 │  ：被告宋軒│
│務所收件│5.79平方公尺。    │號5 樓（建號：119 │  慧。      │
│字號94年│                  │）。              │2.現登記所有│
│6 月30日├─────────┼─────────┤  權人：被告│
│德資字第│權利範圍：1332/100│權利範圍：全部。  │  宋洪月霞。│
│091830號│000 。            │                  │            │
└────┴─────────┴─────────┴──────┘
如不服本判決，應於送達後20日內，向本院提出上訴狀，並按對
造人數提出繕本。如委任律師提起上訴，應一併繳交上訴審裁判
費。
以上正本係照原本作成。
中    華    民    國   100    年    4     月    28    日
                                  書記官  葉靜瑜